【裁判字號】    95,訴,254
【裁判日期】    950719
【裁判案由】    營利事業所得稅
【裁判全文】
臺中高等行政法院判決
                                     95年度訴字第00254號
                              .
原      告  銓豐營造有限公司
代  表  人  甲○○
訴訟代理人  林益民 會計師
被      告  財政部臺灣省中區國稅局
代  表  人  乙○○
訴訟代理人  丙○○
上列當事人間因營利事業所得稅事件，原告不服財政部中華民國
95年3月10日台財訴字第09400613060號訴願決定，提起行政訴訟
，本院判決如下︰
    主  文
原告之訴駁回。
訴訟費用由原告負擔。
    事  實
一、事實概要：緣原告民國90年度營利事業所得稅結算申報，原
    列報營業收入淨額新台幣（下同）150,135,473元，營業成
    本145,958,146元，全年所得額1,166,048元，經被告機關核
    定營業收入淨額164,529,903元，營業成本153,875,793元，
    全年所得額7,642,831元，補徵稅額1,619,195元。原告不服
    ，申請復查，未獲變更，提起訴願，遭決定駁回，遂提起本
    件行政訴訟。
二、兩造聲明：
    (一)原告聲明求為判決：訴願決定及原處分（復查決定）均撤
      銷。
    (二)被告聲明求為判決：駁回原告之訴。
三、兩造之陳述：
    (一)原告主張之理由：
    1.原告90年度營利事業所得稅原申報時係遵照營利事業所得
      稅查核準則 (下稱查核準則)第24條及財務會計準則公報
      第11號「長期工程合約之會計處理準則」處理申報，在承
      攬工信工程公司之長期工程東外環道路工程收入部分，以
      89年度簽約時之總工程收入471,594,207元，採產出單位
      比例法，按工程之產出單位占合約總單位之比例計算完工
      比例，亦即以歷年經工信工程公司驗收後請款所開立發票
      金額分別為89年度開立69,870,164元及90年度開立150,13
      5,473元，合計220,005,637元，占原合約總價471,594,20
      7元之比例計算完工程度46.65%，再以原合約總價471,594
      ,207 元乘以完工程度46.65%，計算累積至90年度工程收
      入220,005,637元，減去89年度已申報認列工程收入69,87
      0,164元，認列90年度工程收入150,135,473元。在此工程
      成本部分，則先行估計總成本457,939,445元，再乘以前
      述之完工程度46.65%計算累積至90年度工程成本213,635,
      483元，減去89年度已申報認列之工程成本67,677,337元，
      認列90年度工程成本145,958,146元（相關之計算詳原申
      報之完工比例計算表），被告機關不認同，其理由係因在
      92年度查核90年度申報時合約總價已變更為458,813,292
      元，致影響估計總成本而重新核算估計總成本，卻不依財
      務會計準則公報第11號「長期工程合約之會計處理準則」
      第18段規定「在工程合約價款或估計工程總成本如有變動
      時，應作為會計估計變動處理。」
    2.另對完工比例之計算方法不認同原告所主張之產出單位比
      例法，而採用工程成本比例法，惟原告係承攬中彰快速道
      路連結八卦山之道路工程，工程名稱為彰化市○○○○道
      新闢工程，本工程採分工程階段由委建人完工驗收由原告
      開立發票請款後，再進行下一階段工程施工，在各階段工
      程完工驗收期間，進行備料及整料工作以供下一階段工程
      使用，實質上尚未進行投入施工，所發包之工程支出，則
      在委建人完工驗收後，原告再依據發票入帳，通常較銷項
      之工程收入發票落後，被告以原告所投入之成本占估計總
      成本之比例來計算完工比例，並不合理。且依查核準則第
      24條第3項「前二項所稱完工，係指實際完工而言，．．
      ．其屬承造非建築物之工程者，應以委建人驗收日期為準
      。」因此，原告工程完工程度，應按累積至90年度完工驗
      收開立之工程收入發票金額220,005,637元，占本工程合
      約總價471,594,207元之比例認定，所計算之完工程度為
      46.65%。
    3.被告所核定估計工程總成本計算顯有低估，致影響完工比
      例法之計算：(1)原料耗用計算：系爭工程於93年度實際完
      工，經統計實際耗料情形，並未發現被告在預計工程成本
      分析所述有混凝土超耗、L1預鑄溝及安裝、L2預鑄溝蓋及
      安裝等原料超耗情形。(2)人工薪資、工程費用及人力支援
      費用計算：系爭工程實際驗收日期為93年12月20日，被告
      機關以92年12月為驗收日估計，顯然短估施工日期，致短
      估工程總成本。(3)未估計保固成本：系爭工程合約有保固
      約定，工信工程公司於驗收後會再進行工程保固維護再轉
      嫁原告負擔，93年12月20日完工驗收，94年度由工信工程
      公司開立保固維護4,584,127元未估列。
    (二)被告答辯之理由：
    1.按「營利事業所得之計算，以其本年度收入總額減除各項
      成本費用、損失及稅捐後之純益額為所得額。」為所得稅
      法第24條第1項所明定。次按「營利事業承包工程之工期
      在一年以上，有關工程損益之計算，應採完工比例法。．
      ．．」、「第1項所稱完工比例，可採下列方法計算之：
      一、工程成本比例法，即按投入成本占估計總成本之比例
      計算。二、工時進度比例法，即按投入工時或人工成本占
      估計總工時或總人工成本之比例計算。三、產出單位比例
      法，即按工程之產出單位占合約總單位之比例計算。」為
      查核準則第24條第1項前段及第4項所規定。
    2.原告係經營一般土木包工業，90年度列報營業收入淨額15
      0,135,473元，營業成本145,958,146元，被告機關初查以
      其89年承攬之彰化市○○○○道新闢工程係採完工比例法
      認列損益，該案累積至90年度止工程成本221,708,938元
      ，經分析原告預估至完工日尚須投入成本低於合約所計算
      之成本，乃依工程合約成本估計總成本429,102,904元核
      算完工比例51.67%，按工程合約總價458,813,293元及預
      計合約總成本429,102,904元，核算累積至90年度止應認
      列之營業收入237,059,705元及營業成本221,708,938元，
      減除89年度已認列之營業收入72,529,802元及營業成本67
      ,833,145 元，核定90年度營業收入164,529,903元及營業
      成本153,875,793元。原告不服，復查主張（一）完工程
      度認定應以委建人驗收為準：依其工程完工驗收及開立發
      票之流程，按成本比例計算完工程度並不合理，另依營利
      事業所得稅查核準則第24條第3項規定，實際完工日期應
      以委建人驗收日期為準，依法依理其完工程度應按截至90
      年度完工驗收開立之工程收入發票金額占本工程合約總價
      之比例認定，計算完工程度47.95%。（二）估計工程總成
      本應以實際成本加計未來預計成本估計：90年度進行之工
      程，自89年度開工以後，工程材料價格上漲30%至70%，以
      89年度訂立之合約成本作為估計總成本並不合理，應按累
      積至90年度之實際成本除以累積至90年度之完工程度來估
      計工程總成本云云。申經被告機關復查決定以，完工比例
      之計算應採工程成本比例法、工時進度比例法或產出單位
      比例法，原告主張以驗收時收入比例計算完工比例核有未
      合。次查，依工程成本比例法計算之完工程度，係按投入
      成本占估計總成本之比例計算，原查依原告90年度營業成
      本明細表記載之工程成本153,875,793元加計89年度工程
      成本67,833,145元作為累積至90年度投入之工程成本並無
      違誤。又本件依估計總成本計算完工比例，原告主張按實
      際成本除以完工比例以計算估計總成本對本案並無實益，
      核無足採，被告機關原查以89及90年度工程成本221,708,
      938元除以估計總成本429,102,904元核算完工比例51.67%
      ，並據以核定90年度營業收入淨額164,529,903元及營業
      成本153,875,793元並無不合，乃予維持，財政部訴願決
      定亦持與被告機關相同之論見予以駁回。
    3.訴訟意旨略謂：(一)完工比例採產出單位比例法：本工程採
      分段完工驗收，由其開立發票請款後，再進行下一階段工
      程施工，驗收期間進行備料及整料工作以供下一階段工程
      使用，實質上尚未投入施工，所發包之工程支出，則在委
      建人完工驗收後，視同驗收，由發包廠商開立發票請款，
      原告再依據發票入帳，通常較銷項之工程收入發票落後，
      原告所投入之成本占估計總成本之比例來計算完工比例並
      不合理，且依據查核準則第24條第3項所規定之完工，係
      指委建人驗收日期為準，則完工程度應按累積至90年度完
      工驗收開立之工程收入發票金額占本工程合約總價之比例
      計算完工比例46.65%。(二)被告機關低估工程總成本致影響
      完工比例：(1)原料耗用計算－經統計系爭工程案93年實際
      完工耗料情形，並無原料超耗情形。(2)人工薪資、工程費
      用及人力支援費用計算－被告機關以92年12月為驗收日估
      計，短估施工日期致短估工程總成本。(3)未估計保固成本
      －93年系爭工程完工驗收後尚有保固成本4,584,127元，
      應併入估計總成本云云。
    4.原告承包工信工程公司「東外環道路」工程，工期逾一年
      ，係採完工比例法計算工程損益，即年度工程利益（損失
      ）＝（工程承包價－估計工程總成本）×截至本期止工程
      完工比例－前期已認列利益（損失），原告不服被告機關
      核算之「估計工程總成本」及「工程完工比例」，被告機
      關就該訴訟意旨分項答辯如下：
      (1)工程完工比例：依據首揭查核準則規定，完工比例計算
        可採工程成本比例法、工時進度比例法或產出單位比例
        法，其中產出單位比例法，按工程之產出單位占合約總
        單位之比例計算，係指工程完工之數量比例，非按收入
        金額比例計算，原告主張以各階段驗收時收入比例計算
        完工比例並非產出單位比例法。且被告機關初查按工程
        成本比例法計算完工比例，係按帳載之累積工程投入成
        本占工程總成本比例（即截至90年度之在建工程成本占
        估計總成本比例）計算，並無不合，原告訴訟主張驗收
        期間之購料尚未投入工程乙詞，並無事證可供勾稽，亦
        與在建工程成本記載不合，原告主張顯無足採。
      (2)估計工程總成本：估計工程總成本＝累積至90年度止實
        際投入工程成本＋估計至完工尚需投入成本。90年度估
        計工程總成本因系爭工程於被告機關初查時，其施工期
        業經彰化縣政府92年6月27日府工土字第0920118358號
        函准延至92年12月14日止，被告機關乃以截至92年底估
        計成本作為估計工程總成本（包含人力薪資、工程費用
        及人力支援費用等項），原告主張應以93年度完工之實
        際工程成本為估計工程總成本顯有未合，且本案係依據
        原告提供之「未施作工程成本分析表」估算未完工部分
        工程成本，並據以計算估計工程總成本，原告主張系爭
        工程93年度實際完工並無材料超耗及尚有實際保固成本
        等情，均與90年度工程估計總成本無涉，所訴委無足採
        。
    5.基上論結，原處分及所為復查、訴願決定並無違誤，請准
      如訴之聲明判決。
    理  由
一、按「營利事業所得之計算，以其本年度收入總額減除各項成
    本費用、損失及稅捐後之純益額為所得額。」為所得稅法第
    24條第1項所明定。次按「營利事業承包工程之工期在一年
    以上，有關工程損益之計算，應採完工比例法。．．．第1
    項所稱完工比例，可採下列方法計算之：一、工程成本比例
    法，即按投入成本占估計總成本之比例計算。二、工時進度
    比例法，即按投入工時或人工成本占估計總工時或總人工成
    本之比例計算。三、產出單位比例法，即按工程之產出單位
    占合約總單位之比例計算。」為查核準則第24條第1項前段
    及第4項所明定。
二、本件原告90年度營利事業所得稅結算申報，原列報營業收入
    淨額150,135,473元，營業成本145,958,146元，全年所得額
    1,166,048元，經被告機關核定營業收入淨額164,529,903元
    ，營業成本153,875,793元，全年所得額7,642,831元，補徵
    稅額1,619,195元。原告不服，循序提起本件行政訴訟。
三、經查，本件原告係經營一般土木包工業，90年度營利事業所
    得稅結算申報，原列報營業收入淨額150,135,473元，營業
    成本145,958,146元，被告機關初查以其89年承攬之彰化市
    ○○○○道新闢工程係採完工比例法認列損益，該案累積至
    90年度止工程成本221,708,938元，經分析原告預估至完工
    日尚須投入成本低於合約所計算之成本，乃依工程合約成本
    估計總成本429,102,904元（原處分卷第104至107頁第一至
    六項合計之和減去第102頁第一至四項後之數目），核算完
    工比例約為51.67%（221,708,938元÷429,102,904元＝0.00
    0000000），按變更後工程合約總價458,813,292元（不含稅
    ，見原處分卷第103頁）及預計合約總成本429,102,904元，
    核算累積至本年度止應認列之營業收入237,059,705元（458
    ,813,292 元×0.000000000＝237,059,705元）及營業成本
    221,708,938元（429,102,904元×0.000000000＝221,708,
    938元），減除上年度已認列之營業收入72,529,802元及營
    業成本67,833,145元，核定本年度營業收入164,529,903元
    及營業成本153,875,793元。次查，完工比例之計算應採工
    程成本比例法、工時進度比例法或產出單位比例法。其中產
    出單位比例法，按工程之產出單位占合約總單位之比例計算
    ，係指工程完工之數量比例，非按收入金額比例計算，原告
    主張以工程完工程度，應按累積至90年度完工驗收開立之工
    程收入發票金額220,005,637元，占本工程合約總價471,594
    ,207 元之比例認定，所計算之完工程度為46.65%。然原告
    所主張以各階段驗收時收入比例計算完工比例，並非查核準
    則第24條所規定之產出單位比例法。被告機關初查按工程成
    本比例法計算完工比例，係按帳載之累積工程投入成本占工
    程總成本比例（即截至90年度之在建工程成本占估計總成本
    比例）計算，並無不合。原告主張驗收期間之購料尚未投入
    工程乙詞，並無事證可供勾稽，亦與在建工程成本記載不合
    。再者，本件系爭工程採工程成本比例法，應按投入成本占
    估計總成本之比例計算完工比例，再依完工比例核算工程損
    益，當工程合約總價款或估計工程總成本發生變動時，於變
    動當期，即依變動後之金額計算之，至工程完工年度實際成
    本與上開估計成本有出入時，則於工程完工年度調整之，是
    被告機關依首揭規定按累積至本年度止工程成本221,708,93
    8元除以估計總成本429,102,904元核算完工比例51.67%，並
    據以核定本年度營業收入淨額164,529,903元及營業成本
    153,875,793元，並無不合。原告主張因材料價格上漲，應
    以93年度實際之工程總成本作為本年度估計工程總成本，核
    與首揭查核準則規定不符，自難採憑。綜上所述，原告上開
    主張均無足採。從而，被告所為之處分，核無違誤，復查決
    定及訴願決定遞予維持，亦無不合，原告仍執前詞訴請撤銷
    ，為無理由，應予駁回。至兩造其餘之主張，與本件判決之
    結果無影響，毋庸逐一加以論述，附此敘明。
四、據上論結，本件原告之訴為無理由，依行政訴訟法第195條
    第1項後段、第98條第3項前段，判決如主文。
中    華    民    國    95    年     7    月   19     日
                第三庭審判長法  官  沈  應  南
                            法  官  許  金  釵
                            法  官  林  秋  華
以上正本證明與原本無異。
如不服本判決，應於判決送達後20日內向本院提出上訴書狀，其
未表明上訴理由者，應於提起上訴後20日內向本院提出上訴理由
書（須依對造人數附具繕本）；如於本判決宣示或公告後送達前
提起上訴者，應於判決送達後20日內補提上訴理由書（須附繕本
）。未表明上訴理由者，逕以裁定駁回。
提起上訴應預繳送達用雙掛號郵票390元（34元及5元郵票各10份
)。
中    華    民    國    95    年     7    月   19     日
                            書記官  黃  靜  華


司法院資訊處製作；財團法人民間司法改革基金會備份。
